【裁判字號】    94,上訴,346
【裁判日期】    950214
【裁判案由】    誣告等
【裁判全文】
臺灣高等法院刑事判決                 94年度上訴字第346號
上  訴  人  臺灣臺北地方法院檢察署檢察官
上  訴  人
即  被  告  甲○○
選任辯護人  林永頌律師
            施穎弘律師
            黃聖棻律師
上列上訴人因被告誣告等案件，不服臺灣臺北地方法院93年度訴
字第512號，中華民國93年12月29日第一審判決（起訴案號：臺
灣臺北地方法院檢察署92年度偵續字第401號），提起上訴，本
院判決如下：
    主  文
原判決撤銷。
甲○○被訴誣告部分無罪。
被訴毀謗部分公訴不受理。
    理  由
壹、無罪部分:
一、公訴意旨略以：被告甲○○因與丙○○間有多件官司涉訟，
    竟意圖使丙○○、丁○○○、乙○○、己○○、戊○○5人
    受刑事處分，明知於民國89年4月25日下午12時10分許，並
    未遭丙○○、丁○○○、乙○○及另二名不詳姓名年籍成年
    男子強取其皮包暨其內財物，亦無遭丙○○持物品毆打其頭
    部或被各該人等恐嚇情形，仍基於意圖使丙○○、丁○○○
    、乙○○等人受刑事處分之誣告犯意，於同日下午3時40 分
    許，在臺北縣新店市同仁醫院急診室處，以言詞向有偵查犯
    罪職權之臺北市政府警察局中正一分局員警報案，虛構指訴
    內容略以：伊於同日上午12時10分許，在臺灣臺北地方法院
    檢察署應訊完畢後，行經臺北市○○○路○段136巷內時，就
    聽見後面有汽車喇叭聲，隨即丙○○、丁○○○、乙○○及
    另二名不詳姓名年籍成年男子下車將伊圍住並拉伊手，要伊
    上車，並要伊撤回告訴，否則下次出庭就會將伊架到山上分
    屍，此時丙○○、丁○○○並搶走伊皮包，離去時丙○○還
    用行動電話敲擊伊頭部，使伊受有右手腕、右小指、及左前
    臂瘀傷、右額、右顳部挫傷等情，經臺北市政府警察局中正
    第一分局通知丙○○說明而循線覓得當日與丙○○一同前往
    、應為甲○○所指訴之該二名不詳姓名年籍成年男子應為戊○○、己○○後，併同移請臺灣臺北地方法院檢察署檢察官
    偵辦，而以上開方式誣告丙○○、丁○○○、乙○○、戊○○、己○○有強盜、恐嚇、傷害等罪嫌，經臺灣臺北地方法
    院檢察署檢察官受理偵查後，於89年11月7日以89年度偵字
    第9455號為不起訴處分。因認被告于白濃涉犯刑法第169 條
    第1項之誣告罪嫌云云。
二、本件公訴人認被告甲○○涉犯刑法第169條第1項之誣告罪嫌
    為係以告訴人李桂花、丁○○○、乙○○、己○○、戊○○
    所涉臺灣台北地方法院89年度偵字第9455號強盜案件警偵詢
    之供述、證人孔黛蘭、梁鴻麟、辛○○之證詞、乙○○於台
    北市國都豐田汽車公司之勤務紀錄表，及被告于白濃告訴丙○○、丁○○○、乙○○、己○○、戊○○涉及強盜、傷害
    之案件 (即89年度偵字第9455號)業經檢察官為不起訴處分
    確定，為其主要之論據。
三、訊據被告甲○○對於上揭時、地向台北市政府警察據中正一
    分局警員告訴李桂花等5人涉及強盜、傷害之事實坦承不諱
    ，惟堅決否認有公訴人所指之誣告犯行，辯稱：當日告訴人
    丙○○及丁○○○、乙○○、戊○○、己○○等人確有對伊
    為所指訴之行為，否則伊當日就診時不會出現暈眩、擦傷、
    挫傷等情形，臺灣臺北地方法院檢察署檢察官據以對告訴人
    丙○○等人為不起訴處分，係以證據不足為由，亦無從謂被
    告所指訴內容係捏造等語。
四、按犯罪事實應依證據認定之，無證據不得認定犯罪事實。又
    不能證明被告犯罪者，應諭知無罪之判決，刑事訴訟法第
    154條第2項、第301條第1項分別定有明文。又按認定犯罪事
    實所憑之證據，無論為直接證據或間接證據，其為訴訟上之
    證明，須於通常一般之人均不致於有所懷疑，而得確信其為
    真實之程度者，始得據之為有罪之認定，倘其證明尚未達到
    此一程度，而有合理性懷疑之存在時，即無從為有罪之確信
    ，有最高法院76年臺上字第4986號判例可資參酌。再按告訴
    人之告訴係以使被告受刑事訴為目的，是其陳述是否與事實
    相符，仍應調查其他證據以資審認，此並有最高法院52年台
    上字第1300號判例可稽。又告訴人所訴事實，不能證明其係
    實在，對於被訴人為不起訴處分確定者，是否構成誣告罪，
    尚應就其有無虛構誣告之故意以為斷，並非當然可以誣告罪
    相繩。（最高法院59年台上字第581號判例參照）。經查：
    (一)被告於前開時日確在臺北縣新店市同仁醫院急診室內，對
      到場詢問其相關情事之警員辛○○為公訴意旨所載之指述
      ，已據證人即台北市政府警察局中正一分局警員辛○○於
      偵查中結證稱：當日伊係接獲主管通知至該處為被告製作
      筆錄，當場被告即一直表明欲告訴，並未曾說及其不告訴
      ，且因被告提及與所告訴之丙○○、丁○○○、乙○○等
      人間有糾紛，依伊自己之習慣，此時均會進一步詢問知否
      誣告他人是違法等語（見偵續字第401號卷第104頁背面）
      且為被告自承不諱，足認被告有對告訴人丙○○及丁○○○、乙○○暨後續偵查得知之戊○○、己○○提出強盜、
      傷害及恐嚇告訴之意。而被告告訴李桂花等5人共同強盜
      、傷害及恐嚇之案件，其後經臺灣台北地方法院檢察署於
      11 月7日以89年度偵字第9455號案件處分不起訴，亦有上
      述偵查案件卷宗影本及不起訴處分書附卷可稽，此部分事
      實，應可認定。
    (二)至告訴人丙○○及丁○○○、乙○○、戊○○、己○○5
      人究竟有無被告指訴之強盜、傷害、恐嚇等行為部分，除
      據渠等於臺灣臺北地方法院檢察署89年度偵字第9455號案
      件偵查中陳稱：當日庭訊結束後離開臺灣臺北地方法院檢
      察署前，並未與被告碰面等語外，告訴人丙○○於原審審
      理中雖仍結證稱：當日伊與母親丁○○○、伊哥哥乙○○
      及另二位叔叔己○○、戊○○一同前往臺灣臺北地方法院
      檢察署應訊，入庭接受訊問者為伊及丁○○○、乙○○，
      己○○負責開車未進入臺灣臺北地方法院檢察署，戊○○
      則有陪同進入在外等候，當日庭訊結束約在中午約11時40
      分、50分左右，因記者很多，是經法警指引下樓梯，己○○、戊○○幫伊等擋鏡頭，伊只記得係從博愛路大門離開
      ，但不記得是由己○○開車至大門口接或一起走至停放車
      輛處搭車離開，隨後伊等即開車走環河北路，至環河南路
      、康定路口之小吃店吃東西用餐完畢至三重市○○路、重
      新路附近分開後，伊哥哥乙○○即前往上班等語（見原審
      卷93年10月6日審理筆錄），與被告於89年度偵字第9455
      號案件告訴89年4月25日於臺北地檢署開停後，離開時在
      上揭地點遭丙○○等5人強盜、傷害及恐嚇上情，雙方各
      執一詞。茲查：
      (1)被告與告訴人丙○○、丁○○○、乙○○於89年4月25
        日係因雙方所涉台灣台北地方法院檢察署89年度偵字第
        2300傷害案件，前往該署開庭，告訴人丙○○、丁○○○、乙○○並由己○○、戊○○陪同前往之情，分據被
        告及告訴人丙○○自承在卷，並經本院調取上開偵查案
        卷核閱屬實。又當日開庭後，因檢察官諭示被告稍後離
        去，允由告訴人丙○○及丁○○○、乙○○先行離開偵
        查庭之情，亦為被告與告訴人李桂花所不爭，故此部分
        之事實，亦可認定，又查：丙○○於89年4月26日於警
        詢筆錄時證稱：「我們三人開完庭後，檢察官叫甲○○
        先留下，指示法警帶我們到地檢署樓樓梯口。我們才自
        行下樓出大門博愛路左轉‧‧。」（見89偵字第9455
        號卷第9頁背面）；戊○○於89年4月27日警詢筆錄時證
        稱：「我只有在電視上看過他 (被告)，從未與他交談
        或當面碰到。」（同上偵卷第12頁背面）；己○○於89
        年4月27日警詢筆錄亦證稱：「我到三樓時他們已在開
        庭‧‧並未見面到甲○○。……況且我與他從未見過面
        。」（同上偵卷第14頁）；己○○於89年4月27日警詢
        筆錄時又證稱：「丁○○○等四人下車上去報到，我車
        子停在原處約十分鐘，戊○○打電話要我上去。」（同
        上偵卷第14頁）；告訴人丙○○於89年4月26日警詢筆
        錄時又證稱：「法警帶我們到地檢署樓樓梯口。我們才
        自行下樓出大門博愛路左轉第一條巷子進去到我們車子
        停放處，上車後就直接開到環河南路成都路一家飲食店
        。」（同上偵查卷第9頁背面、第10頁），故依告訴人
        丙○○及當日陪同伊開庭之己○○、戊○○所述似指89
        年4月25日於臺北地方法院檢察署開庭前後，己○○、
        戊○○均未與被告碰面，且前此雙方亦不曾謀面。然被
        告於4月25日提出告訴時即指稱丙○○等人搭乘之車號
        及車型為KE-1628草綠色賓士汽車，並稱駕駛為頭髮抹
        油之男子等語；另於89年4月27日警詢筆錄指認口卡時
        ，指認出駕駛為己○○。而告訴人丙○○、己○○於89
        年偵字第9455號案件偵查時，亦自承89年4月25日當天
        確係由己○○駕駛綠色賓士汽車等語。從而，如告訴人
        丙○○、己○○、戊○○等所陳89年4月25日於臺北地
        方法院檢察署開庭前後，己○○、戊○○均未與被告碰
        面，且前此雙方亦不曾謀面云云屬實，衡情被告不可能
        於當日告訴時當即指明告訴人搭乘之汽車車牌號碼、車
        型，甚至明確指出駕駛人無訛，不惟如此，上述車牌號
        碼KE-1628草綠色賓士汽車，登記車主為「盧聲雲」，
        實際使用人為己○○等情，業據己○○於89年4月27 日
        警詢陳明 (同上偵卷第14頁），亦可排除被告事後由車
        牌追查指認實際駕駛人之可能，故其於警訊有關遭告訴
        人丙○○、丁○○○、乙○○及其3人搭乘之綠色賓士
        汽車上之另二名不詳姓名男子，於上揭時、地攔阻之事
        實，尚非全然無據，再者，被告於89年4月25日告訴時
        復指稱：「而我掙扎隨後那名開車男子（後調查確認為
        己○○）也過來合力拉住我的手，叫我不准出聲，然後
        說他有殺人的前科。」等語（同上偵卷第17頁背面），
        而己○○確曾於86年5月8日因殺人未遂案經板橋地檢85
        年他字1159號偵查簽分偵案，以及87年4月15日因教唆
        殺人案，經板橋地檢86年偵字11727號偵查不起訴。有
        台灣臺北地方法院檢察署刑案資料查註記錄表足憑。而
        被告與己○○既素不相識，又如前述，故被告於89年4
        月25日下午3時警訊筆錄所述內容如係捏造，豈有如此
        恰巧與己○○有殺人罪嫌之紀錄完全吻合？衡情論理，
        可證被告所言己○○有恐嚇之事實，應非杜撰，堪可信
        實。從而，告訴人丙○○及丁○○○、乙○○、戊○○
        、己○○5人於臺灣臺北地方法院檢察署89年度偵字第
        9455號案件偵查時陳稱：當日庭訊結束後離開臺灣臺北
        地方法院檢察署前，並未與被告碰面等語乙情，殊堪置
        疑，自難遽採為不利於被告之認定。
      (2)被告係於89年4月25日下午1時10分許許，抵達同仁醫院
        就醫，並經診斷受有昡暈、嘔吐、左上臂表淺擦等傷害
        ，有同仁醫院94年4月12(鈤)同政梓字第50404號函附病
        歷影本及診斷證明書可稽。證人辛○○於本院審理時亦
        證稱：當日約於1時許抵達同仁醫院，被告在診室裡打
        點滴，俟被告身體狀況好轉，始於3時許製作訊問筆錄
        等語（見本院審理筆錄第21頁）。又被告與告訴人丙○○所涉89年偵字第2300號案件89年4月25日庭訊結束之
        時間上午11時45分許，有上述偵查筆錄足憑，證人即當
        日負責記錄之臺灣臺北地方法院檢察署書記官庚○○於
        本院審理時亦結證稱：筆錄上所記載之時間通常即為庭
        訊結束之時間等語（見本院審理筆錄第3頁），徵以：
        被告於庭訊結束後，復經檢察官要求其留下稍後再走及
        由臺北地檢署所在之重慶南路至新店市○○路89號同仁
        醫院所需之車程各情，則被告抵達同仁醫院就醫之時間
        尚稱密接相連，其蓄意造假之可能性應不高。公訴人徒
        以被告捨進求遠未就近於台大醫院就醫，並據以推測被
        告蓄意誣攀，自難憑採。
      (3)告訴人丙○○89年4月26日警詢筆錄時證稱：「我們才
        自行下樓出大門博愛路左轉第一條巷子進去，到我們車
        子停放處，車子約停在巷子中後段，上車後就直接開到
        環河南路成都路一家飲食店。」，於原審93年10月6日
        審理時卻證稱：「但是我記得我們從博愛路開車走。」
        其對於究竟係從博愛路上車，亦或從靠重慶南路巷子上
        車，前後供述並不一致，又告訴人89年4月26日於警詢
        筆錄時證稱：「往北就直接開到環河南路及成都路口一
        家飲食店吃中餐。」，然丙○○於原審93年10月6日審
        判時卻證稱：「走環河北路到環河南路、康定路的小吃
        店吃東西。」等語，則丙○○等5人究竟係從衡陽路接
        成都路到小吃店，亦或從三重走環河北路接環河南路到
        成都路口之小吃店？關於到小吃店路程前後供述存有矛
        盾。再者，丁○○○於89年4月25日案發當日警詢筆錄
        證稱：「在停放處上車駛離北檢回家。」等語，亦與丙○○與原審供述到小吃店吃東西，顯然不符，是其等有
        關開庭後逕自前往小吃店用餐說詞，已有疑義！雖證人
        孔黛蘭、梁鴻麟於89年偵字第9455號案件偵查中曾明確
        陳述當日中午有戊○○與其他人入內用餐云云，然證人
        孔黛蘭於89年4月29日查訪紀錄表時，警方拿曾經被告
        指認之相同口卡給孔黛蘭指認時，孔黛蘭指認出照片之
        人就是開淺綠色賓士車來店消費之人 (該照片為己○○
        之照片)；證人梁鴻麟於89年7月7日偵查筆錄時證稱：
        「確實有一台綠賓士，我太太表示因為是熟客她有印象
        ，其餘不記得…因我太太認識。」。又戊○○於89年7
        月7日另案偵查筆錄時證稱：「這家店我去了十多年，
        在當日開完庭接近用餐時，我問他們表示去該店用餐，
        他太太我認識，她先生我見過但不知道他的姓名。」等
        語。惟證人孔黛蘭於原審93年10月6日審判時卻證稱：
        「 ( 辯護人問：你是否只記得這個卷髮之人？)我印象
        中只記得他。」，由上可知，戊○○及證人梁鴻麟於89
        年7月7日偵查筆錄表示熟客係戊○○，但證人孔黛蘭於
        原審證言及另案指認口卡時，均表示熟客為己○○，且
        為唯一之熟客，顯然互相矛盾。從而，丙○○等5人是
        否確曾於89年4月25日開庭後，旋即共赴恐黛蘭經營之
        小吃店用餐，亦值商榷，退步言，縱認丙○○等5人確
        曾至上述小吃店用餐，然依證人孔黛蘭、梁鴻麟證述之
        用餐時間為中午，並未指明具體確定之時間，惟被告指
        稱遭告訴人攔阻之時間為12時10分許，自不能排除告訴
        人丙○○等人於上述時間由臺北地檢署所在出發至小店
        時，仍屬中午時分之可能，換言之，被告指訴之情節與
        告訴人丙○○所陳用餐之事實，並非不能併存之事實，
        自亦不得以告訴人等於開庭後曾赴上述小吃店用餐，推
        認被告所指必然出自虛構至明。
      (4)乙○○於89年4月25日12時27分在其所任職之臺北縣三
        重市國都豐田汽車股份有限公司上班打卡，固有考勤紀
        錄表附卷，然乙○○於89年4月25日案發當日警詢筆錄
        係證稱：「吃完午飯後，即回社子街住處。」「 (問：
        回到家正確時間為何？)真正時間為當天中午12時30分
        。」 (見偵字第9455號卷第7頁背面），按乙○○於89
        年4月25日之記憶應對當天情形最為清晰，當日即稱中
        午12時30分即回到社子家中，然而卻於12時27分可以在
        三重打卡，以三重至社子之距離，絕無可能在三分鐘內
        抵達，此為本院所已知，故乙○○之打卡紀錄是否為其
        本人所打？可信性堪疑。又丙○○、丁○○○、乙○○
        、己○○、戊○○等五人於89年4月25日至27日所作之
        警詢筆錄（見偵字第9455號卷）均無提起乙○○至三重
        上班打卡之事實，迨至89年5月26日丁○○○於偵查訊
        問時始證稱：乙○○至三重打卡云云，然5月26日偵查
        時，距離案發4月25日已距離一個月之久，其打卡紀錄
        表之可信性堪疑，況同上理由(3)所述，乙○○縱於當日
        12 時27許，前往豐田國都汽車打卡，亦不能排除於告
        訴人等於攔堵被告後，先行載乙○○前往打卡之可能性
        ，從而，上開打卡記錄，亦不得作為被告指訴不實之不
        利認定。
      (5)至證人即臺灣台北地方法院法警林義盛於89年7月7日偵
        訊問筆錄證稱：「我們崗哨是面向重慶南路，所以我只
        會注意前方車輛的狀況。」等語 (見偵字第9455號卷第
        40頁），是證人林義盛案發當時所在係面對重慶南路，
        與案發巷子係成垂直角度，並有一段距離，其不可能目
        睹案發現場，亦未目睹案發情形，雖無法證明被告所稱
        告訴人丙○○等5人對被告恐嚇、強盜及傷害之事實曾
        否經發生，惟亦不得據此反面推論被告所指不實明甚。
五、綜上所述，公訴人所舉之證據，尚無從使本院產生被告明知
    不實虛捏遭告訴人丙○○等5人強盜、傷害及恐嚇之確信，
    又查無其他積極證據，足認被告有公訴人所指之犯行，其犯
    罪即屬不能證明，原審疏未查明予以論罪科刑，自有未洽，
    且就被訴毀謗部分，不另為不受理之諭知，亦屬可議，被告
    上訴意旨否認誣告為有理由，自應由本院將原判決撤銷，並
    就被告被訴誣告部分，依法諭知無罪之判決，以免冤抑。
貳、不受理部分：
    公訴意旨另以：被告為前揭誣告行為後，再意圖散布於眾，
    於三立電視臺記者至臺北縣新店市同仁醫院訪問時傳述「丙○○用行動電話打我的頭」等足以毀損告訴人丙○○名譽之
    事，利用該不知情媒體散布前開虛構之事實，使不特定多數
    人均得以共見共聞，足以損害告訴人丙○○在社會上之人格
    評價；因認被告亦涉犯刑法第310條第2項之加重誹謗罪嫌部
    分。按告訴乃論之罪，其告訴應自得為告訴之人知悉犯人之
    時起，於六個月內為之；又告訴已逾告訴期間者，應諭知不
    受理之判決，刑事訴訟法第237條、第303條第3款分別定有
    明文。查本案告訴人丙○○於90年5月16日始具狀向被告提
    出此妨害名譽之告訴，而觀諸其於偵查中所提出之卷附剪報
    影本內容均係於89年4月27日所刊登載明被告有於前一日（
    即同年月26日）接受記者採訪指述曾遭李姓女子毆打、恐嚇
    等情，且告訴人丙○○亦自承所提出關於被告在電子媒體為
    前開指摘錄影內容之錄影帶內容，均係其當時見到後先逐一
    拷背留存，足見告訴人於各該報紙、電子媒體刊登或播送該
    內容時，即已知悉被告有其所指訴妨害名譽之行為，其迄90
    年5月16日始提出告訴，顯已逾告訴期間，揆諸前揭規定意
    旨，自應為不受理之諭知。
據上論斷，應依刑事訴訟法第369條第1項前段、第364條、第301
條第1項、第303條第3款，判決如主文。
本案經檢察官謝英民到庭執行職務。
中    華    民    國    95    年    2    月    14    日
                  刑事第二庭審判長法  官  蔡國在
                                  法  官  王詠寰
                                  法  官  江振義
以上正本證明與原本無異。
誣告部分檢察官如不服本判決，應於收受送達後十日內向本院提
出上訴書狀，其未敘述上訴之理由者並得於提起上訴後十日內向
本院補提理由書（均須按他造當事人之人數附繕本）。
其餘不得上訴。
                                  書記官  劉文美
中    華    民    國    95    年    2    月    14    日


司法院資訊處製作；財團法人民間司法改革基金會備份。
